臺灣高等法院刑事判決　　　　　　　　　　　　　　九十年度上易字第三四六號
　　上 訴 人
　　即自訴人　　丁○○
　　自訴代理人　甲○○
　　　　　　　　乙○○
　　被　　告　　丙○○
　　選任辯護人　葉宏基
右上訴人因自訴被告過失傷害案件，不服臺灣桃園地方法院八十八年度自字第一九四
號，中華民國九十年六月二十九日第一審判決提起上訴，本院判決如左：
    主  文
上訴駁回。
    理  由
一、自訴意旨略以：被告丙○○係「長庚醫院」之外科醫師，係從事於醫療業務之人
    。緣自訴人丁○○罹患「甲狀腺機能亢進」症，乃於民國（下同）八十七年三月
    八日入住林口「長庚醫院」，並於翌（九）日上午七時許，由被告丙○○為之施
    行「雙側甲狀腺亞全性切除術」。手術施行中，被告本應注意避免切除自訴人之
    副甲狀腺，且依當時情形並無不能注意之情事，詎疏未注意，將自訴人之四顆副
    甲狀腺悉數切除，雖當即種回，惟仍萎縮而功能盡失，致自訴人於術後另罹有因
    「副甲狀腺機能不全」所造成之「低血鈣」症，若未隨時補充鈣片，將會出現全
    身痙孿、發麻、心律不整等病灶，並有生命危險且無法痊癒，使自訴人受有須終
    身伴此惡疾之重傷害，因認被告涉有刑法第二百八十四條第二項後段之業務過失
    重傷害罪嫌云云。
二、按犯罪事實應依證據認定之，無證據不得推定其犯罪事實，又不能證明被告犯罪
    者，應諭知無罪判決，刑事訴訟法第一百五十四條、第三百零一條第一項分別定
    有明文，而刑事訴訟法上所謂認定事實之證據，係指足以認定被告確有犯罪行為
    之積極證據而言，該項證據自須適合於被告犯罪事實之認定，始得採為斷罪資料
    ；如未發現相當證據，或證據不足以證明，自不能以推測或擬制之方法，以為裁
    判之基礎（參照最高法院二十九年上字第三一○五號判例、四十年台上字第八六
    號判例）。至刑法上之過失犯，以行為人對於結果之發生應注意並能注意而不注
    意為成立要件。訊據被告丙○○堅詞否認前開犯行，辯稱伊全依常規為自訴人施
行「雙側甲狀腺亞全性切除術」手術，並未切除自訴人之副甲狀腺，至自訴人所
    罹患因「副甲狀腺機能不全」形成之低血鈣症，應係副甲狀腺供輸血管自發性孿
    縮所致，惟此成因，依目前醫學知識亦屬無從究明，施行「雙側甲狀腺亞全性切
    除術」會有原因不明之百分之三至三十二之副甲狀腺機能低下病症發生，此亦非
    伊所能注意，伊在手術前就有以口頭告知自訴人，另手術同意書上也有記載，伊
    並無過失等語。
三、經查，罹患「甲狀腺亢進」症，「雙側甲狀腺亞全性切除術」是治療該病症的標
    準治療方法之一，而施行如本案之「雙側甲狀腺亞全性切除術」，於術後併發因
    「副甲狀腺功能低下」所致之「低血鈣症」，其原因或係於術中不慎將四個副甲
    狀腺悉數切除，或係因傷及副甲狀腺供輸血管，造成血管封閉或痙攣，因而缺血
    梗塞而壞死，至副甲狀腺供輸血管封閉或痙攣之原因，則或係於術中人為不當之
    碰觸，或係因失血量過大致血壓急劇升降，或肇基於目前醫學知識仍無法究明之
    自發性原因所致等情，而施行「雙側甲狀腺亞全性切除術」，約有百分之三至三
    十二比例會於術後造成副甲狀腺功能過低，其中百分之三為永久性副甲狀腺功能
    過低，除有「行政院衛生署醫事審議委員會編號八九三六九號及九０三五六號鑑
    定書」二份在卷可參外，並經證人即負責本件手術紀錄之醫師葉俊男於原審法院
    審理時證述甚詳（見原審卷八十九年四月十一日訊問筆錄）。而查，施行本案之
    「雙側甲狀腺亞全性切除術」，「由於解剖位置關係，傷及全部副甲狀腺之機會
    本即甚低，因此，刻意去檢視找出所有副甲狀腺，有時反而會傷及脆弱的血管，
    固甲狀腺切除並無規定一定要檢視副甲狀腺」，抑且，於術後，「病理醫師對外
    科醫師手術切除標本，會先詳細的目視檢查，再做顯微鏡確診。故實施甲狀腺手
    術時，無論檢視或顯微鏡檢查，看到異常發現（如甲狀腺手術檢體看到副甲狀腺
    組織），都會報告描述」等情，並有前述卷附鑑定書所載可按，職是，倘自訴人
    之四顆副甲狀腺悉遭被告不慎連同甲狀腺切除，即便於發現時當即將之自已切除
    之甲狀腺組織剝除、切下再植回人體，於已切除之標本或檢體內必猶殘存有副甲
    狀腺之組織，是以於事後從事病理檢驗時，自可輕易發現切片中含有副甲狀腺組
    織，然則，本案手術之病理報告並未載有「切片內含副甲狀腺組織」之紀錄，有
    附於長庚紀念醫院病歷之病理報告一份及「行政院衛生署醫事審議委員會編號八
    七二一四號鑑定書」一份在卷足佐，則本件手術切除標本或檢體切片中既未殘存
    或留有副甲狀腺組織，由是可徵自訴人之副甲狀腺要無遭被告切除之可能，證人
    葉俊男於原審法院審理時亦結證稱本案手術都未動到副甲狀腺等語（見原審卷八
    十九年四月十一日訊問筆錄）。況查施行本案之「雙側甲狀腺亞全性切除術」，
    本無須檢視副甲狀腺，被告於手術中又何需刻意去找出所有副甲狀腺，並予以切
    除，至自訴人雖指述嗣其另前去「恩主公醫院」門診時，主治醫師診斷結果曾親
    口對之說明其副甲狀腺全被切除，且於手術後之翌日即八十七年三月十日下午四
    時許，被告前來查房時，亦曾親口坦稱斯情，當時其父、母均在場耳聞，又於八
    十七年八月三日檢察官偵訊時，被告對此亦供認無諱云云。然查，證人即為自訴
    人看診之「恩主公醫院」醫師林志明於原審法院審理時結證稱：「更改（病歷）
    原因，是因「不能確定」是否副甲狀腺切除，我才會更改的：：：（你診療時，
    自訴人之副甲狀腺無法研判是否存在？）是的」等語（見原審卷八十九年三月十
    日訊問筆錄），顯見林志明醫師對自訴人「低血鈣症」之成因亦屬莫明所以，根
    本無法確定，因之，殊無可能猶向自訴人明示係因副甲狀腺遭切除所致，由是，
    自訴人此部分之指述顯違事實。至自訴人指述被告翌日前來查房時曾親口坦稱不
    慎切除副甲狀腺乙節，不僅為被告否認，甚且，自訴人至恩主公醫院就診時仍向
    看診醫師表明「鄭醫師告訴她說沒有拆除掉（副甲狀腺）」等語，此亦據證人林
    志明於原審法院審理時證述在卷（見原審卷八十九年三月十日訊問筆錄），且查
    ，依卷附之自訴人施行本件手術之紀錄單明載並無切除副甲狀腺，被告亦否認有
    於手術中切除自訴人之副甲狀腺，則被告又豈有向自訴人表明曾於手術中切除副
    甲狀腺之供，至自訴人雖指稱：被告來查房時，伊父母都在，並都站起來陪醫師
    ，被告一進來直接馬上說開刀有碰到副甲狀腺之事云云（見原審卷八十九年四月
    十一日訊問筆錄），核與證人即自訴人之繼父曾耀祖於原審法院調查時證稱：手
    術後第二天在病房並沒有碰見被告，第三天以後也沒有，是在第一次陪自訴人（
    於手術）之後看門診，才有看見過被告，而自訴人母親在開刀第二天仍有上班，
    直到當天下午七、八點才下班等語（見原審卷八十九年四月十一日訊問筆錄），
    顯不相符，亦足徵自訴人此部之指訴係屬不實，殊無足採。又經原審法院於九十
    年五月二十九日當庭勘驗八十七年八月三日檢察官偵訊過程錄音帶結果，該日偵
    訊之錄音內容幾乎全部為同年十一月十八日之偵訊內容所覆蓋，因之無法辨識，
    此有當日原審法院審判筆錄可參，然八十七年八月三日之檢察官訊問筆錄係載明
    ：「（是否替丁○○切除甲狀腺手術？）是，但沒有碰到副甲狀腺」等語（見偵
    查卷第十七頁反面），顯然，被告並未供承曾有不慎切除自訴人副甲狀腺之情事
    ，是以自訴人指稱被告於偵查中已坦稱斯情云云，顯為無據。又自訴人雖另指稱
    ：伊也曾去三總做核磁共振，三總都說照不到（副甲狀腺）等語（見原審卷八十
    八年十二月十四日訊問筆錄），縱令屬實，惟查，「一般人有四顆副甲狀腺，其
    位置亦有變異，正常副甲狀腺甚小，其每個大小約五Ｘ三Ｘ一ｍｍ，重量約四十
    ｍｇ，故很難經由影像學觀察到副甲狀腺，核磁共振雖是最敏感的影像學檢查方
    法，但根據報告，即使對病態性肥大的副甲狀腺案例，其敏感性亦只有五十至八
    十％之間，故無法經由核磁共振判定副甲狀腺是否被切除或受損」，此有「行政
    院衛生署醫事審議委員會編號八八一五四號鑑定書」乙份在卷可稽，職是，既有
    二十至五十％之高誤差率，自無從據此核磁共振之檢驗結果率以斷定自訴人之四
    顆副甲狀腺確已悉遭切除，或謂自訴人非醫事專業人員，若非經被告告知，何能
    提出其「低血鈣症」係因副甲狀腺遭切除之論點？茲據自訴人於原審法院審理時
    自陳：在去恩主公醫院住院前有去詠聖診所看醫生，醫生說是低血鈣，他要伊去
    問主治醫生割了幾顆副甲狀腺為何如此嚴重等語（見原審卷九十年五月二十九日
    審判筆錄），顯然其係聽信「詠聖診所」醫師在未經詳檢嚴查下所為輕率推測之
    詞始有如此誤認並進而為此爭論，要不得據以認定係經被告告知之結果。綜上所
    述，本件並無證據可認定自訴人之副甲狀腺已被全數切除，且「正常人只要四顆
    副甲狀腺中保留有一顆，其功能即正常，就不會有副甲狀腺功能低下症」（參行
    政院衛生署醫事審議委員會編號八七二一四號鑑定書所載），據而自可推斷自訴
    人之「低血鈣症」非因副甲狀腺悉遭切除所致，是以所餘者當僅副甲狀腺供輸血
    管封閉或攣縮一端。而查，「依據手術及麻醉記錄，本案整個手術過程中，並無
    異常出血現象，亦無血壓急劇昇降之情形」，有「行政院衛生署醫事審議委員會
    編號八九三六九號鑑定書」所載可按，由是可徵本件副甲狀腺輸血管之攣縮或封
    閉非因「失血量過大致血壓急劇昇降」所造成。而訊據自訴人供稱伊罹患「低血
    鈣症」已須終身服藥，無法痊癒云云，被告亦供承伊門診結果，自訴人副甲狀腺
    供輸血管已攣縮云云，是自訴人所罹患之「低血鈣症」，顯已至為嚴重，當已達
    完全攣縮、封閉之程度，而副甲狀腺供輸血管完全攣縮、封閉時，約十至二十分
    鐘，即會導致副甲狀腺變色，此有卷附「行政院衛生署醫事審議委員會編號八九
    三六九號鑑定書」所載可參，惟於本案手術，自甲狀腺切除完畢後以迄開始縫合
    時，尚須費時半小時以從事善後處置措施，此亦據證人葉俊男於原審法院審理時
    證述在卷（見原審卷九十年五月二十九日審判筆錄），職是，倘於手術中，自訴
    人之副甲狀腺供輸血管已發生攣縮情形，若係人為不當翻轉碰觸，既約隔十至二
    十分鐘副甲狀腺即產生色變，因之，在組織切除完畢後之半小時善後處置期間內
    ，當可輕易查知此情，然截至體腔開始縫合時，自訴人副甲狀腺之顏色仍完好如
    初，並未變色，手術紀錄亦無有關變色之記載，此情除據證人葉俊男於原審法院
    審理時供明外，並有前述「編號八九三六九號鑑定書」所載可參，堪認自訴人副
    甲狀腺供輸血管之攣縮或封閉殊非於手術中即已發生，是以係人為不當碰觸或翻
    轉之結果，此一原因亦可排除。玆查施行本案「雙側甲狀腺亞全性切除術」，於
    術後併發因「副甲狀腺功能低下」所致之「低血鈣症」，依前所述，其原因或係
    於術中不慎將四個副甲狀腺悉數切除，或係於術中人為不當之碰觸傷及副甲狀腺
    供輸血管，及因失血量過大致血壓急劇升降，致副甲狀腺供輸血管造成封閉或痙
    攣，因而缺血梗塞而壞死，或肇基於目前醫學知識仍無法究明之不明原因所致，
    玆自訴人施行本件「雙側甲狀腺亞全性切除術」，致併發副甲狀腺機能低下，因
    而罹患「低血鈣症」，而其何以致生此結果，既非因自訴人之副甲狀腺悉數遭切
    除所致，亦非因於手術中之人為不當碰觸翻轉傷及副甲狀腺供輸血管，致造成血
    管攣縮或封閉，因而缺血梗塞而壞死，而於手術中亦無異常出血致血壓急劇升降
    ，所餘者為不明原因造成副甲狀腺血管攣縮所致，其比例達百分之三至三十二，
    且其中百分之三並為永久性副甲狀腺功能過低，而此成因，依目前醫學知識既尚
    屬無從究明，況又係於手術結束縫合後始行發生，則此醫療行為不可控制之變數
    ，現今任何學有專精並經驗豐富之醫師，縱窮其畢生習醫所學或行醫所得之知識
    及經驗，既均未能注意及之，又豈能獨苛責被告應注意於此，此本件經先後四次
    送請行政院衛生署醫事審議委員會鑑定結果，亦同此認定，有前揭四份鑑定書在
    卷可參，至自訴代理人於本院審理時雖另指訴被告施行本件手術後，除致自訴人
    副甲狀腺機能低下外，亦因而致甲狀腺機能低下，並提出恩主公醫院所出具之診
    斷證明書二紙為證，惟依前所述，自訴人罹患「甲狀腺亢進」症，施行「雙側甲
    狀腺亞全性切除術」係治療該病症的標準治療方法之一，而依手術及麻醉紀錄與
    病理報告，被告執行該手術之程序亦在標準範圍之內，其處置都合乎正常標準程
    序，並無不當之治療，且參酌施行「雙側甲狀腺亞全性切除術」，於術後會有一
    定比例之原因不明之血管攣縮之情形，此血管之攣縮因而造成該診斷證明書所載
    甲狀腺機能低下及副甲狀腺機能低下之情形，惟被告就本件手術之施行既無何應
    注意並能注意而疏於注意之過失存在，自難遽認被告應負業務上過失傷害之罪責
    ，被告所辯並無過失云云，應堪採信，原審因而以不能證明被告犯罪，而為被告
    無罪之諭知，經核並無不合，自訴人上訴意旨猶執陳詞以被告施行「雙側甲狀腺
亞全性切除術」疏未注意而將其四個副甲狀腺切除，致其術後另罹有因「副甲狀
    腺機能不全」所造成之「低血鈣」症，認應負業務上過失傷害罪責，指摘原審判
    決被告無罪係屬不當，惟依前所述，自訴人上訴尚難認有理由，應予駁回。
四、至自訴人之代理人於本院審理時另指訴：自訴人施行「雙側甲狀腺亞全性切除術
    」後，自行前往恩主公醫院以甲狀腺超音波檢查結果，發現自訴人甲狀腺右邊剩
    「2.38X2.24X0.84公分」，左邊「幾乎無存」，而該長庚醫院提供之「手術紀錄
    單」所載：被告為自訴人作亞全甲狀腺切除手術後，右邊尚剩「3g」，左邊尚剩
    「2g」，關於左邊部分，被告涉有業務上登載不實罪嫌云云，惟查自訴人指訴被
    告涉犯之上揭犯行，既經本院判決無罪，則自訴代理人另指訴被告涉有業務上登
    載不實部分，自無裁判上一罪關係可言，本院自無從併予審理，附此敘明。
據上論斷，應依刑事訴訟法第三百六十八條，判決如主文。
中      華      民      國      九十一    年     九     月     十九     日
                              臺灣高等法院刑事第三庭
                                  審判長法  官  張  連  財
        法  官  李  英  勇
                                        法  官  張  傳  栗
右正本證明與原本無異。
不得上訴。
                                        書記官  秦  慧  榮
中      華      民      國      九十一  年     九       月     十九     日
